【裁判字號】    92,訴,525
【裁判日期】    920917
【裁判案由】    請求退稅
【裁判全文】
臺中高等行政法院判決                              九十二年度訴字第五二五號
                              .
    原      告  甲○○
    訴訟代理人  乙○○
    被      告  財政部臺灣省中區國稅局
    代  表  人  丙○○
    訴訟代理人  丁○○
右當事人間因請求退稅事件，原告不服財政部中華民國九十二年四月二十二日台財訴
字第○九一○○六四○九二號訴願決定，提起行政訴訟。本院判決如左︰
    主  文
原告之訴駁回。
訴訟費用由原告負擔。
    事  實
甲、事實概要：緣被繼承人賴漢章民國八十三年八月二十三日死亡，原告於八十四年
    二月十七日依限辦理遺產稅申報，經被告機關所屬虎尾稽徵所核定應納遺產稅新
    臺幣（下同）七八九、八四四元，並經由繼承人等申請分期於八十五年四月三十
    日繳納完畢。嗣原告甲○○就其名下被列入遺產中四筆土地，主張為其特有財產
    ，申請更正免併課被繼承人遺產稅，經核准更正應納稅額為零並退還溢繳稅款。
    原告甲○○復於九十一年八月二十三日申請就上開退還之稅款予以加計利息一併
    退還，經被告機關所屬虎尾稽徵所以其更正遺產稅案，業於八十七年九月十九日
    退稅確定，尚無財政部函釋因適用法令或計算錯誤申請退稅獲准者可加計利息退
    還規定之適用，否准所請。原告不服，提起訴願未獲變更，遂提起本件行政訴訟
    。
乙、兩造聲明：
一、原告聲明求為判決：原處分及訴願決定均撤銷。
二、被告聲明求為判決：駁回原告之訴。
丙、兩造之爭點：
一、原告起訴意旨略以：
（一）、被繼承人賴漢章遺產稅於八十四年八月二十二日核定稅額七八九、八四四元
        ，八十四年六月九日先繳六六、二六四元，八十四年十月三十日付一二三、
        五八○元，八十四年十二月三十日付二○二、四四六元，八十五年三月一日
        付二○四、五八六元，八十五年四月三十日付二○七、二五九元，付清稅款
        ，嗣後於八十七年八月十一日申請更正，經核定應納稅額為零，於八十九年
        九月二十九日領取國庫支票八○四、一三五元，代收後於八十九年十月一日
        入帳。
（二）、本案雖於八十七年九月十九日退稅，但八十七年八月十八日賦稅署長王得山
        先生和長孫乙○○電話聯絡中，長孫乙○○即問王署長可否加計利息退稅，
        後又以乙○○名義進行陳情、訴願、再訴願（已補正為甲○○名義，決定書
        於八十九年五月十九日發文，八十九年五月二十四日收到，八十九年六月三
        日財政部做出課稅錯誤可退稅加計利息的解釋令。八十九年七月十九日始提
        起行政訴訟。因此在上訴期間內，係屬猶豫期間，在此期間係當事人斟酌是
        否上訴之期限內，非屬法院繫屬期間，亦即該期間內是否上訴，係當事人之
        權利，非屬當事人之義務，在該期間內，如法律變更，亦應從新、從寬原則
        ，即以當事人有利為原則。如新法有利當事人，即應從新。如舊法有利當事
        人，即應從舊。
（三）、本次決定書理由一、﹃按「納稅義務人對於因適用法令錯誤或計算錯誤溢繳
        之稅款，得自繳納之日起五年內提出具體證明，申請退還，逾期未申請者，
        不得再申請。」、「第一項所稱確定，係指左列各種情形：一、經稅捐稽徵
        機關核定之案件，納稅義務人未依法申請復查者。」分別為稅捐稽徵法第二
        十八條及第三十四條第三項第一款所明定。又「納稅義務人依稅捐稽徵法第
        二十八條規定申請退還溢繳稅款，經稽徵機關核准者，參照行政法院八十六
        年八月份庭長評事聯席會議決議意旨，准自納稅義務人繳納該項稅款之日起
        加計利息一併退還。說明：二、另納稅義務人依稅捐稽徵法第二十八條規定
        申請退還溢繳稅款，經稽徵機關駁回後，納稅義務人復提起訴願或行政訴訟
        等程序經決定或判決應退還稅款者，於依本部七十九年五月十日台財稅第七
        九一一八七九四一號函示規定加計利息一併退還時，其所加計之利息准自納
        稅義務人繳納該項稅款之日起算。四、本函對於發布時未確定案件有其適用
        。」為本部八九年六月三日台財稅第八九○四五三三三四號函釋在案。另對
        於本部前揭函釋衍生之相關問題，其中前函說明四「本函對於發布時未確定
        案件有其適用」，有關確定案件如何界定，經本部會議決議，應依稅捐稽徵
        法第三十四條第三項規定辦理，即納稅義務人應於接獲核定通知書後三十日
        內，就未加計利息部份提出異議，其未於該期限內提出異議，依稅捐稽徵法
        第三十四條第三項規定應屬確定案件。﹄納稅義務人應於接獲核定通知書後
        三十日內，就未加計利息部分提出異議，依稅捐稽徵法第三十四條第三項規
        定應屬確定案件，係八十八年十一月一日乙○○訴願決定書所未提及的駁回
        理由。如今在九十一年九月四日原告甲○○提出訴願書後，歷經八個多月後
        始做出的訴願決定書中提出，實令人難以信服。於八十七年八月十一日提出
        申請退稅，八十七年八月十八日乙○○於王署長主動打電話給乙○○時即已
        向其做出退稅加計利息之主張，惟被王署長以不符規定為由回絕。嗣於八十
        七年八月二十八日始接獲虎尾稽徵所將應納稅額更正為零之公文，可見本人
        自即主張應加計利息，至今爭議尚未結束，應非已確定案件，本案仍請查明
        事實，撤銷財政部訴願決定，加計利息退還。
二、被告答辯意旨略以：
（一）、按「納稅義務人對於因適用法令錯誤或計算錯誤溢繳之稅款，得自繳納之日
        起五年內提出具體證明，申請退還；逾期未申請者，不得再行申請。」「第
        一項所稱確定，係指左列各種情形：一、經稅捐稽徵機關核定之案件，納稅
        義務人未依法申請復查者。」「納稅義務人對於核定稅捐之處分如有不服，
        應依規定格式，敘明理由，連同證明文件，依左列規定，申請復查……二、
        依核定稅額通知書所載無應納稅額或應補稅額者，應於核定稅額通知書送達
        後三十日內，申請復查。」為稅捐稽徵法第二十八條、第三十四條第三項第
        一款及第三十五條第一項第二款所明定。次按「納稅義務人依稅捐稽徵法第
        二十八條規定申請退還溢繳稅款，經稽徵機關核准者……准自納稅義務人繳
        納該項稅款之日起加計利息一併退還。說明……四、本函對於發布時未確定
        案件有其適用。」為財政部八十九年六月三日台財稅第000000000
        函所明釋。
（二）、本件被繼承人賴漢章君於八十三年八月二十三日死亡，經被告機關所屬虎尾
        稽徵所核定應納遺產稅額七八九、八四四元，經核准繼承人等分期於八十四
        年六月九日繳納六六、二六四元，八十四年十月三十日繳納一二三、五八０
        元，八十四年十二月三十日繳納二００、０００元，八十五年三月一日繳納
        二００、０００元，八十五年四月三十日繳納二００、０００元。嗣原告甲
        ○○君（即被繼承人之配偶）就其名下被列入被繼承人遺產雲林縣土庫鎮○
        ○段一四四七、一四七０、一四七二、一四七七號等四筆土地，主張為其特
        有財產，申請更正免予併計被繼承人遺產課稅，經核准更正應納稅額為零，
        並於八十七年九月十九日辦理退還溢繳稅款八０四、一三五元（含本稅七八
        九、八四四元及分期繳納利息一四、二九一元），原告甲○○君於同年月三
        十日具領。惟本件原告乙○○君對經更正而退還溢繳稅款事件，於八十七年
        十一月十八日具文申請加計利息退還，經被告機關所屬虎尾稽徵所八十七年
        十二月三十一日以中區國稅虎尾徵字第八七００一五五四一號函否准，乙○
        ○君不服，提起訴願，經財政部訴願決定以當事人不適格予以駁回，其後再
        以甲○○君為再訴願人，於八十八年間提起再訴願，經再訴願決定以：甲○
        ○君非訴願決定書所載之訴願人，其未經提起訴願而逕行提起再訴願，於法
        不合，不予受理。賴君等不服，提起行政訴訟，先後經台中高等行政法院裁
        定及最高行政法院裁定駁回，刻正訴請再審中。而本件原告復於九十一年八
        月二十三日申請上開退還之稅款應加計利息一併退還，經被告機關所屬虎尾
        稽徵所九十一年八月二十九日中區國稅虎尾資字第０九一００一００六０號
        函復，以其更正遺產稅案，業於八十七年九月十九日退稅確定，尚無財政部
        八十九年六月三日台財稅第000000000函釋之適用，乃否准所請，
        原告訴願主張財政部八十九年六月三日台財稅第000000000號函發
        布時，其行政訴訟尚未確定，且上開函令係參照八十六年八月份行政法院庭
        長評事會議決議意旨，並非上開解釋令發布後始可適用，財政部訴願決定以
        原告既未於接獲相關核定通知後三十日內，就未加計利息部分提出異議，依
        稅捐稽徵法第三十四條第三項規定即屬確定案件，本件原告提起行政救濟均
        屬程序不合，其實體並未予論究，自不影響案件確定之效力，自與前揭財政
        部函釋內容不符予以駁回。
（三）、起訴意旨略謂：原告復執前詞主張被繼承人賴漢章君遺產稅更正案件於八十
        七年八月十一日提出申請，八十七年八月十八日與王得山署長電話聯繫時即
        已向其主張退稅應加計利息，惟被王署長以不符規定回絕，後又以乙○○君
        名義陳情、訴願，再以甲○○君名義再訴願，訴願決定書於八十九年五月十
        九日發文，八十九年六月三日財政部做出課稅錯誤可退稅加計利息的解釋令
        ，其自始即主張退稅款應加計利息，至今爭議尚未結束，應非已確定案件云
        云。
（四）、查原告申請更正被繼承人遺產稅案件，經原告機關虎尾稽徵所核准更正應納
        稅額為零，並於八十七年九月十九日辦理退還溢繳稅款八０四、一三五元（
        含本稅七八九、八四四元及分期繳納利息一四、二九一元）在案，其後原告
        乙○○君不服，提起訴願，經財政部訴願決定以當事人不適格予以駁回；其
        後再以甲○○君為再訴願人，於八十八年間提起再訴願，經再訴願決定以甲
        ○○君非訴願決定書所載之訴願人，其未經提起訴願而逕行提起再訴願，於
        法不合，不予受理。賴君等不服，提起行政訴訟，先後經台中高等行政法院
        裁定及最高行政法院裁定駁回，綜上，原告等雖提起行政救濟，惟均屬程序
        不合案件，其實體並未予論究，自不影響案件確定之效力，自與前揭財政部
        函釋內容不符，原告甲○○君既未於接獲相關核定通知後三十日內，就未加
        計利息部分提出異議，依稅捐稽徵法第三十四條第三項規定即屬確定案件，
        被告機關所屬虎尾稽徵所否准所請，並無不合。基上論結：原處分及訴願決
        定並無違誤，請准如答辯之聲明判決等語。
    理  由
一、按「納稅義務人對於因適用法令錯誤或計算錯誤溢繳之稅款，得自繳納之日起五
    年內提出具體證明，申請退還；逾期未申請者，不得再行申請。」為稅捐稽徵法
    第二十八條所明定。次按「按稅捐稽徵法第二十八條關於納稅義務人因稅捐稽徵
    機關適用法令錯誤或計算錯誤而溢繳之稅款，得自繳納之日起五年內申請退還，
    逾期不得再行申請之規定，其性質為公法上不當得利返還請求權之特別時效規定
    ，至請求返還之範圍如何，該法未設明文，應屬法律漏洞，而須於裁判時加以補
    充。查依稅捐稽徵法第三十八條第二項、第三項、第四十八條之一第二項及參酌
    民法第一百八十二條第二項規定之同一法理，稅捐稽徵機關因適用法令錯誤或因
    計算錯誤而命納稅義務人溢繳之稅款，應自納稅義務人繳納溢繳稅款之日起，至
    填發收入退還書或國庫支票之日止，按退稅額，依繳納稅款之日郵政儲金匯業局
    之一年期定期存款利率，按日加計利息，一併退還。至稅捐稽徵法第二十八條雖
    無加計利息退還之規定，並不能解釋為該法條就納稅義務人申請退還之溢繳稅款
    ，禁止加計利息返還；又同法第三十八條第二項，乃就納稅義務人於行政救濟期
    間亦享有加計利息請求權之特別規定，與同法第二十八條規定之事項不同，二者
    並無特別法與普通法之關係，自無排除非經行政救濟程序而申請退還溢繳稅款者
    之加計利息請求權之效力，否則不啻鼓勵人民提起行政爭訟，與疏減訟源之訴訟
    原則亦有未符。」為改制前行政法院於八十六年年八月份庭長評事聯席會議決議
    所採之見解。雖「納稅義務人依稅捐稽徵法第二十八條規定申請退還溢繳稅款，
    經稽徵機關核准者……准自納稅義務人繳納該項稅款之日起加計利息一併退還。
    說明……四、本函對於發布時未確定案件有其適用。」亦為財政部八十九年六月
    三日台財稅第000000000函所明釋。然按依上開改制前行政法院庭長評
    事聯席會議決議意旨，稅捐稽徵法第二十八條之規定申請退還溢繳稅款，不因是
    否經行政救濟程序而申請退還溢繳稅款，均有加計利息請求權，故於該條所定之
    法定期間五年內提出具體證明，申請退還，均應對所申請退還溢繳之稅款，加計
    利息一併退還。至上開財政部八十九年六月三日台財稅第000000000函
    ，說明四所指「本函對於發布時未確定案件有其適用」，依該函之意旨，係指納
    稅義務人依稅捐稽徵法第二十八條之規定申請退還溢繳稅款，經稽徵機關駁回後
    ，納稅義務人復提起訴願、行政訴訟者，於該函發布時，尚未確定之案件，仍有
    該函所釋示如合於稅捐稽徵法第二十八條之規定，准自納稅義務人繳納該項稅款
    之日起加計利息一併退還之適用，並非指退還溢繳稅款確定，雖仍於稅捐稽徵法
    第二十八條所規定之五年時效期間內，仍不得請求退還溢繳稅款之加計利息。
二、本件被繼承人賴漢章於八十三年八月二十三日死亡，經被告機關所屬虎尾稽徵所
    核定應納遺產稅額七八九、八四四元，並經核准繼承人等分期於八十四年六月九
    日繳納六六、二六四元，八十四年十月三十日繳納一二三、五八０元，八十四年
    十二月三十日繳納二００、０００元，八十五年三月一日繳納二００、０００元
    ，八十五年四月三十日繳納二００、０００元。嗣原告甲○○（即被繼承人之配
    偶）就其名下被列入被繼承人遺產雲林縣土庫鎮○○段一四四七、一四七０、一
    四七二、一四七七號等四筆土地，主張為其特有財產，申請更正免予併計被繼承
    人遺產課稅，經核准更正應納稅額為零，並於八十七年九月十九日辦理退還溢繳
    稅款八０四、一三五元（含本稅七八九、八四四元及分期繳納利息一四、二九一
    元），並由原告甲○○於同年月三十日具領等情，為兩造所不爭，並有被繼承人
    賴漢章遺產稅申報書、遺產稅核定通知書及被告機關所屬虎尾稽徵所遺產稅更正
    核定及註銷通知單等附於原處分卷內可證，此等事實，自應認為實在。
三、經查，本件被繼承人賴漢章經被告機關所屬虎尾稽徵所核定應納遺產稅額，因原
    告甲○○主張上開四筆土地為其特有財產，申請更正免予併計被繼承人遺產課稅
    ，經核准更正應納稅額為零，並於八十七年九月十九日辦理退還溢繳稅款八０四
    、一三五元（含本稅七八九、八四四元及分期繳納利息一四、二九一元），並由
    原告甲○○於八十七年九月三十日具領完畢。雖原告乙○○對經更正而退還溢繳
    稅款事件，於八十七年十一月十八日具文申請加計利息退還，經被告機關所屬虎
    尾稽徵所八十七年十二月三十一日以中區國稅虎尾徵字第八七００一五五四一號
    函否准，乙○○不服，提起訴願，經財政部訴願決定以當事人不適格予以駁回，
    其後再以甲○○為再訴願人，於八十八年間提起再訴願，經再訴願決定以：甲○
    ○非訴願決定書所載之訴願人，其未經提起訴願而逕行提起再訴願，於法不合，
    不予受理。其等不服，提起行政訴訟，先後經台中高等行政法院裁定及最高行政
    法院裁定駁回確定，是原告等雖提起上開行政救濟，均屬程序不合案件，其實體
    並未予論究。是於稅捐稽徵法第二十八條所定五年期間內，如合該條之要件，揆
    諸前開說明，權利人自得據該條之規定，而為請求退還溢繳稅款所加計之利息。
四、然查，本件原告甲○○係於九十一年八月二十六日依稅捐稽徵法第二十八條之規
    定，申請上開退還之稅款應加計利息一併退還（見原處分機關卷第一三三頁），
    距八十五年四月三十日，納稅義務人最後一期分期繳納本件遺產稅之日，已逾五
    年。是本件納稅義務人依稅捐稽徵法第二十八條之規定，提出本件請求時，已逾
    該條所規定之五年時效，而不得據以請求。被告機關所屬虎尾稽徵所九十一年八
    月二十九日中區國稅虎尾資字第０九一００一００六０號函（原處分），以其更
    正遺產稅案，業於八十七年九月十九日退稅確定，尚無財政部八十九年六月三日
    台財稅第000000000函釋之適用，而否准原告甲○○所請。揆諸首開就
    財政部八十九年六月三日台財稅第000000000函，說明四所指「本函對
    於發布時未確定案件有其適用」之說明，就本件而言，所謂之「案件是否確定」
    ，並非以本件申請更正遺產稅案，經被告機關所屬虎尾稽徵所於八十七年九月十
    七日事實完成退稅，即認屬已確定案件，而無財政部八十九年六月三日台財稅第
    000000000函釋之適用，故被告機關所屬虎尾稽徵所所為原處分之理由
    ，雖有未洽，訴願決定未予糾正，亦有未當，然原處分駁回原告甲○○申請上開
    退還之稅款應加計利息一併退還之結果，仍無不合。原告雖以：其於八十七年八
    月十一日提出申請退稅，八十七年八月十八日乙○○於王署長主動打電話給乙○
    ○時即已向其做出退稅加計利息之主張，惟被王署長以不符規定為由回絕。嗣於
    八十七年八月二十八日始接獲虎尾稽徵所將應納稅額更正為零之公文，可見本人
    自即主張應加計利息，至今爭議尚未結束，應非已確定案件等語，資為主張，惟
    依前開說明，原告此等主張，尚難作為其有利之認定依據。本件關於原告甲○○
    部分，原告之起訴為無理由，應予駁回。此外，本件兩造所為其餘主張及舉證，
    經核，均不足已影響本件判決之結果，併此敘明。
據上論結，本件原告之訴為無理由，依行政訴訟法第一百九十五條第一項後段、第九
十八條第三項前段，判決如主文。
中    華    民    國    九十二      年      九        月      十七      日
                 臺 中 高 等 行 政 法 院   第 四 庭
                                審 判 長 法 官 沈 應 南
                                         法 官 許 武 峰
                                         法 官 許 金 釵
右正本證明與原本無異。
如不服本判決，應於判決送達後二十日內向本院提出上訴書狀，其未表明上訴理由者
，應於提起上訴後二十日內向本院提出上訴理由書（須依對造人數附具繕本）；如於
本判決宣示或公告後送達前提起上訴者，應於判決送達後二十日內補提上訴理由書（
須附繕本）。未表明上訴理由者，逕以裁定駁回。
提起上訴應預繳送達用雙掛號郵票三九○元（三十四元及五元郵票各十份)。
中    華    民    國    九十二     年      九        月     十七      日
                                法 院 書 記 官 廖 倩 慧


司法院資訊處製作；財團法人民間司法改革基金會備份。
